臺灣士林地方法院民事判決　　　　　　　　　　　　　九十三年度訴字第六０八號
　　原　　　告　甲○○
　　訴訟代理人　曾肇昌　律師
　　被　　　告　乙○
　　訴訟代理人　張淑敏　律師
右當事人間履行契約事件，本院於民國九十三年十月二十九日言詞辯論終結，判決如
下：
    主    文
原告之訴及假執行之聲請均駁回。
訴訟費用由原告負擔。
    事實及理由
一、按訴訟，由被告住所地之法院管轄，民事訴訟法第一條第一項前段規定甚明。本
    件被告住所地在台北市士林區○○○道○段二五○巷臨十號，有被告
    紙在卷可憑（見本院卷第一百十六頁）。本院就本件訴訟自有管轄權，被告抗辯
    本件訴訟應以台灣台北地方法院為管轄法院，自不足採。
二、被告於民國九十三年十月二十九日言詞辯論時補充陳述「稅務分配契約」之內容
    包括八十二年十二月十七日函，被告雖以兩造已於九十三年九月十七日行協商整
    理爭點程序，原告應受拘束，不得補充該「稅務分配契約」之內容云云，惟本院
    於該日僅係協商整理兩造之爭點，並未行協議「簡化」爭點，有言詞辯論筆錄在
    卷可按（見本院卷第一百五十二頁），且該日兩造亦已就該函相關問題進行辯論
    ，被告認原告已不得補充該「稅務分配契約」之內容，尚有誤會。
三、原告主張：原告先父陳廷居於七十八年四月二日與被告簽訂土地交換房屋合作委
    建合約（下稱系爭合建合約），由陳廷居提供坐落台北縣汐止市○○段橫科小段
    三九地號（下稱系爭三九地號）等土地，交換被告投資興建之房屋，並約定產權
    移轉過戶前之有關增值稅，皆由陳廷居負擔，其後則依雙方分得比例各自負擔。
    雙方並於八十年三月十八日簽訂補充協議書（下稱系爭補充協議書），約定系爭
    合建合約有關土地移轉過戶所生之土地增值稅，均改以八十年三月十八日作為雙
    方計算負擔基準日，雙方議定其公告現值為每平方公尺新台幣（下同）二萬四千
    元，陳廷居應移轉過戶予被告部份，應由陳廷居負擔其中百分之四十餘百分之六
    十歸被告負擔，八十年三月十九日起，雙方則按其房屋分配比例各自負擔。雙方
    復於同年十月十日簽訂分屋確認書（下稱系爭分屋確認書），約定陳廷居應移轉
    予被告之土地面積為三十七點五七坪，每坪土地應繳土地增值稅雙方議定為四萬
　  五千四百四十五元，其應繳之土地增值稅總額一百七十萬七千三百六十九元，依
    系爭補充協議書所定陳廷居負擔此一部分土地增值稅百分之四十價款為六十八萬
    二千九百四十七元，被告負擔此一部分之土地增值稅百分之六十價款為一百零二
    萬四千四百二十一元。嗣陳廷居於八十一年六月二十六日死亡，由原告與訴外人
    陳沁湖及陳洸海繼承，原告與陳沁湖及陳洸海於八十二年十一月二十六日辦畢系
    爭三九地號土地之繼承登記，並繳納遺產稅一百四十五萬九千八百二十三元。又
    被告依系爭補充協議書本應負擔八十年三月十九日前之土地增值稅一百零二萬四
    千四百二十一元（４５４４５【每坪土地之公告現值】Ｘ３７‧５７【土地坪數
    】Ｘ６０％【被告應負擔比例】= 0000000），及自八十年三月十九日起
    至八十一年六月三十日以前之土地增值稅一百十九萬二千二百八十四元（３１７
    ３５【每坪土地之公告現值差額即00000－00000= ３１３７５】Ｘ３
    ７‧５７【土地坪數】Ｘ１００％【被告應負擔比例】= 0000000），合
    計二百二十一萬六千七百零五元。被告經營之全陽建設股份有限公司（下稱全陽
    公司）亦於八十二年十二月十七日致函（下爭系爭全陽公司函）陳沁湖載明公司
    應負擔之稅額為二百二十一萬六千七百零五元無訛。惟因系爭三九地號土地核課
    遺產稅之移轉現值係以陳廷居死亡之日為計算基準。而系爭三九地號土地係以繼
    承開始時土地之公告現值（為前次移轉現值）至買賣當期申報之移轉現值之漲價
    總額核課土地增值稅。致系爭三九地號土地於九十二年七月十七日移轉予被告時
    ，因公告現值未調漲，而免徵土地增值稅。被告應負擔之土地增值稅二百二十一
    萬六千七百零五元，因原告等繳納遺產稅一百四十五萬九千八百二十三元而被吸
    收。又陳沁湖與陳洸海已於九十三年五月二十日將所繼承陳廷居基於系爭合建合
    約、補充協議書、分屋確認書所應享之權利及代繳之土地增值稅返還請求權讓與
　　原告。原告自得本於系爭合建合約、補充協議書、分屋確認書及全陽公司函內有
  　關增值稅負擔之約定，請求被告給付一百四十五萬九千八百二十三元。又原告繳
    納遺產稅等同為被告繳納增值稅，被告受有免繳增值稅之利益，原告因此受有損
    害，原告亦得本於民法不當得利之法則請求被告返還所受利益一百四十五萬九千
    八百二十三元。又被告應分擔之增值稅由原告以遺產稅繳納方式代付亦構成無因
    管理，原告自得本於民法第一百七十六條規定請求被告償還一百四十五萬九千八
    百二十三元。爰本於「稅務分配契約」、民法不當得利之法則及第一百七十六條
    之規定請求被告給付一百四十五萬九千八百二十三元等語。並聲明：(一)被告應給
    付原告一百四十五萬九千八百二十三元，及自八十二年十月十八日起至清償日止
    ，按年息百分之五計算之利息。(二)願供擔保，請准宣告假執行。
四、被告則以：系爭合建合約、補充協議書、分屋確認書皆未約定被告應負擔遺產稅
    ，原告本於「稅務分配契約」請求被告負擔遺產梲，並無根據。至全陽公司八十
    二年十月十七日函記載建方係公司並非被告，被告既未製作該函，亦未發該函給
    陳沁湖。又被告免負擔土地增值稅係因土地稅法規定所致，並非無法律上原因而
    受利益，原告亦未因此而受有損害。又原告為辦理繼承而繳納遺產稅，係為處理
    自己之事務，非為被告管理事務，與無因管理無涉等語資為抗辯。並聲明：(一)原
    告之訴駁回。(二)如受不利判決，願供擔保請准免為假執行之宣告。
五、兩造不爭執之事實：
    (一)陳廷居與原告分別於七十八年四月二日、八十年三月十八日、同年十月十一日
      簽訂系爭合建合約（見本院卷第十五頁至第二十頁）、補充協議書（見本院卷
      第二十三頁）、分屋確認書（見本院卷第二十一頁、第二十二頁）。
　　(二)陳廷居於八十一年六月二十六日死亡，原告及陳沁湖、陳洸海為其繼承人，陳
  　　沁湖、陳洸海於九十三年五月二十日將所繼承陳廷居基於系爭合建合約、補充
　　　協議書、分屋確認書所應享之權利及代繳之土地增值稅返還請求權讓與原告。
　　(三)原告與陳沁湖、陳洸海於八十二年十一月二十六日辦畢系爭三九地號土地之繼
  　　承登記，繳納遺產稅一百四十五萬九千八百二十三元。又系爭三九地號土地核
　    課遺產稅之移轉現值係以陳廷居死亡之日為計算基準。而系爭三九地號土地增
      值稅之計算基準，係以繼承開始時該土地之公告現值（為前次移轉現值）至買
      賣當期申報之移轉現值之漲價總額核課土地增值稅。系爭三九地號土地於九十
      二年七月十七日移轉予被告時，因公告現值未調漲，土地增值稅為零元。
　　(四)原告與陳沁湖、陳洸海曾起訴請求被告履行契約，經台灣高等法院以九十年度
  　　上更(四)字第二六一號民事判決（見本院卷第五十六頁至八十六頁）確定。
六、得心證之理由：
    本件兩造所爭執之處，應在於原告得否本於「稅務分配契約」、不當得利及無因
    管理之法律關係請求被告給付一百四十五萬九千八百二十三元？
  (一)系爭合建合約（見本院卷第十五頁至第二十頁）、補充協議書（見本院卷第二十
    三頁）、分屋確認書（見本院卷第二十一頁、第二十二頁）皆未規定被告原應負
    擔之土地增值稅額若因陳廷居之繼承人繳納遺產稅成為零元時，被告應給付相當
    遺產稅額之金錢予陳廷居之繼承人。原告自不得直接本於系爭合建合約、補充協
  　議書及分屋確認書請求被告給付相當遺產稅額之金錢。又原告提出之系爭全陽公
    司函其信封所載寄件人係全陽公司而非被告（見本院卷第二十五頁），且其內容
  　亦係記載「本公司」而非被告（見本院卷第二十六頁），縱令該函係由全陽公司
    員工陳文隆所書寫，且被告係全陽公司之負責人，並曾於原告等人所書立記載「
    以上文件僅供全陽建設過戶」之收據簽收人欄內蓋印（見本院卷第一百零三頁）
    ，亦不能將該信函解作係被告對陳沁湖為負擔債務之意思表示，更進而推論被告
    與陳沁湖間已互為意思表示一致而成立「稅務分配契約」。原告不能直接本於系
    爭全陽公司函請求被告給付相當遺產稅額之金錢。準此，原告本於「稅務分配契
    約」，請求被告給付一百四十五萬九千八百二十三元，洵屬無據。
  (二)按不當得利，須以無法律上之原因而受利益，致他人受損害為其成立要件。經查
 　 ，被告固因系爭三九地號土地之增值稅額為零元，而免負擔土地增值稅。惟其係
    直接基於稅法規定免負擔土地增值稅，自非無法律上原因，不生不當得利之問題
    。又原告為辦理繼承登記而繳納遺產稅，亦無因此而受損害可言。且觀諸系爭分
    屋確認書第四條「甲方（指陳廷居）出售予乙方（指被告）之房屋價款之處理辦
    法：‧‧‧(二)依據協議書所定，有關甲方因移轉土地予乙方所產生之土地增值稅
    ，預先由甲方出售予乙方之房屋價款中扣除，剩餘之價款再行支付予甲方。(三)甲
    方應繳納之土地增值稅：1.依合約需移轉予乙方之土地面積為３７‧５７坪，每
    坪土地應繳土地增值稅甲乙雙方議定為四萬五千四百四十五元，其應繳之土地增
  　值稅總額一百七十萬七千三百六十九元，依系爭補充協議書所定甲方負擔此一部
    分土地增值稅百分之四十價款（為六十八萬二千九百四十七元），乙方負擔此一
    部分之土地增值稅百分之六十價款（為一百零二萬四千四百二十一元）。‧‧‧
    3.前述兩項甲方應繳之土地增值稅合計為九十九萬一千六百六十七元。‧‧‧5.
    有關本條款所列之土地增值稅，經雙方議定同意，爾後實際繳納之價款如有差額
    時，雙方互不找補」等語，足見被告與陳廷居雙方為便利日後辦理土地所有權移
    轉登記，乃先行議定計算基準日，並估算土地增值稅稅額，而該土地增值稅係應
    向稅捐稽徵機關繳納者，非應給付被告款項，陳廷居預先自應得之售屋款中扣除
    ，性質上係預先將該款應繳納款項寄託予被告，委託被告於稅捐稽徵機關課徵時
    代為繳納，且系爭三九地號土地於辦理移轉登記因公告現值增加而須繳納土地增
    值稅時，雙方締約真意即約定由陳廷居負擔系爭土地因「該次移轉登記」而須繳
    納之土地增值稅，稅額之計算基準乃以八十年三月十八日為準，則自八十年三月
    十九日以後所為移轉登記，有關土地增值稅額變動所生之利益與不利益，概與陳
　　廷居無涉，而由被告自行承擔。又陳廷居過世既非被告所促成，被告亦無故意拖
  　延辦理土地所有權移權登記之情事（見台灣高等法院九十年度上更(四)字第二六一
    號判決第二十頁、第二十一頁，本院卷第七十五頁）。則系爭土地增值稅額事後
　　因陳廷居過世而間接受原告繳納遺產稅之影響變動為零元，被告要無不當得利可
  　言。從而，原告本於不當得利之法則，請求被告返還相當遺產稅額之金錢，難認
    有理。
  (三)按「管理事務，利於本人，並不違反本人明示或可得推知之意思者，管理人為本
    人支出必要或有益之費用，或負擔債務，或受損害時，得請求本人償還其費用及
    自支出時起之利息，或清償其所負擔之債務，或賠償其損害。第一百七十四條第
    二項規定之情形，管理人管理事務，雖違反本人之意思，仍有前項之請求權。」
    民法第一百七十六條固定有明文。惟無因管理必須管理人有為本人管理事務之意
  　思，即以其管理行為所生事實上之利益，歸屬於本人之意思，始能成立。本件原
    告等繳納遺產稅，純為圖自己之利益，並無為被告管理之意思，自不成立無因管
    理。原告本於民法第一百七十六條之規定請求被告償還相當遺產稅額之金錢，自
    不能准許。
  (四)從而，原告本於「稅務分配契約」、民法不當得利之法則及第一百七十六條之規
    定訴請被告給付一百四十五萬九千八百二十三元，及自八十二年十月十八日起至
  　清償日止，按年息百分之五計算之利息，為無理由，應予駁回。
　(五)本件事證已臻明確，兩造其餘攻擊防禦方法及舉證，經本院審酌後，或與本件之
  　爭執無涉，或對本件判決結果不生影響，爰不一一論述，併此敘明。
  (六)原告之訴既遭駁回，其假執行之聲請已失所附麗，應併予駁回。
五、訴訟費用負擔之依據：民事訴訟法第七十八條。
中　　　華　　　民　　　國　　九十三　　年　　　十一　　　月　　十二　　日
                                        臺灣士林地方法院民事第一庭
                                            法      官  楊智勝
右為正本係照原本作成。
如對本判決上訴須於判決送達後廿日內向本院提出上訴狀。
中　　　華　　　民　　　國　　九十三　　年　　　十一　　　月　　十五　　日
                                            法院書記官  黃王雅寬
